【裁判字號】    98,消債清,4
【裁判日期】    980417
【裁判案由】    清算事件
【裁判全文】
臺灣屏東地方法院民事裁定             98年度消債清字第4號
聲  請  人
即 債 務人  甲○○
上列當事人聲請消費者債務清理事件，本院裁定如下：
    主  文
清算之聲請駁回。
聲請程序費用由聲請人負擔。
    理  由
一、按債務人對於金融機構因消費借貸、自用住宅借款、信用卡
    或現金卡契約而負債務，在聲請更生或清算前，應提出債權
    人清冊，以書面向最大債權金融機構請求協商債務清償方案
    並表明共同協商之意旨，消費者債務清理條例（下稱本條例
    ）第151 條第1 項定有明文。次按聲請更生或清算不合程式
    或不備其他要件者，法院應以裁定駁回之，但其情形可以補
    正者，法院應定期間先命補正，復為本條例第8 條所明定。
    又債務人於法院裁准消費者債務清理程序開啟前，基於謀求
    自身經濟生活更生之目的，當以積極誠實之態度，配合法院
    進行各項程序。法院雖依本條例第10條之規定，有依職權調
    查必要之事實及證據之責，然基於債務人對自身財務、信用
    、工作之狀況，本應知之最詳之理，另參酌本條例第44條、
    第82條及第46條第3 款之意旨，苟債務人怠於配合法院調查
    ，或有不實陳述之情形，法院得駁回債務人聲請，顯見本條
    例乃藉由債務人恪遵協力義務之方式，以示其確有債務清理
    之誠意。是本條例所定之各項程序，有賴當事人之協力配合
    ，本於誠信為基礎，形成債務清理之共識，各當事人自兼負
    有最大的誠實協力義務，以使債權人得以獲得公平受償並債
    務人得有經濟生活之重生機會。
二、本件聲請意旨略以：其累積債務已達新臺幣（下同）993,63
    6 元，有不能清償債務情事，於民國97年8 月依本條例第15
    1 條第1 項規定，向最大債權銀行即元大商業銀行股份有限
    公司（下稱元大銀行）請求共同協商債務清償方案，惟伊尚
    須扶養母親易鄭琴，無力負擔元大銀行所提之還款方案，以
    致協商不成立。且其無擔保或無優先權之債務總額未逾1,20
    0 萬元，復未經法院裁定開始更生、許可和解或宣告破產，
    爰依法聲請清算等語。
三、經查，聲請人現任職於「榮利禮品有限公司」，每月薪資收
    入為26,000元，業據其提出收入切結書及薪資袋影本為證，
    應堪採信。按本條例之立法目的，係為使不幸陷入經濟困境
    之人得以清理債務、重建生活，並在清理過程中能保有符合
    人性尊嚴之最低基本生活，而非在維持債務人過去慣常之寬
    逸生活，是於評估債務人清償債務之能力時，並非任其主張
    必要支出之數額，否則將造成任意處分財產行為以致清償債
    務能力降低之人，反而更容易進入更生程序之歧異現象。是
    本件債務人之每月生活費用，應以內政部98年2 月16日台內
    社字第0980031312號公告之98年度臺灣省低收入戶最低生活
    費每人每月9,829 元為計算基準。聲請人雖主張需獨力扶養
    母親易鄭琴一節，惟按民法第1114條第1 款規定，直系血親
    相互間互負扶養之義務，又扶養之程度，應按受扶養權利者
    之需要，與負扶養義務者之經濟能力及身分定之，民法第11
    19條亦定有明文。是衡量債務人或其受扶養人之生活費用時
    ，亦應綜合兼顧債權人利益，非由債務人任意主張，是僅得
    核准客觀上基本生活必要費用，始為公允。查聲請人尚有胞
    姐易柔均、易淑棻及易沛儀，且均已成年為有工作能力之人
    ，易柔均96年課稅所得尚有5,320 元，易沛儀名下有汽車1
    輛及投資1 筆，96年課稅所得則有56,191元，此有戶籍謄本
    、96年綜合所得稅各類所得資料清單及財產歸屬資料清單各
    1 份在卷可稽，顯非不能維持生活而無謀生能力之人，依法
    自應分擔扶養易鄭琴之責。又易鄭琴每月領有老人津貼3,00
    0 元一情，業據聲請人97年12月26日民事補正陳報狀陳明在
    卷，是以上開臺灣省低收入戶最低生活費每人每月9,829 元
    為扶養費之計算，聲請人每月必要支出之扶養費應為1,707
    元【計算式：（9,829 元－3,000 元）÷4 ＝1,707 元，元
    以下4 捨5 入】。再聲請人雖主張每月必要支出房租7,000
    元一節，然該屋係由聲請人、母親易鄭琴及胞姐易沛儀共同
    居住，亦據聲請人98年3 月23日民事補正陳報狀陳明在卷，
    則該筆租金支出，理應由聲請人及易沛儀共同負擔，是如以
    上開聲請人之所得為計算基準，聲請人每月可資償債之能力
    應為10,964元【計算式：26,000元－9,829 元－（7,000 元
    ÷2）－1,707 元＝10,964元】。
四、次查，聲請人所提之前置協商不成立通知書上載明「未能接
    受顯足以負擔之還款方案」，原因係聲請人無法接受元大銀
    行所提供之168 期，利率3 ％，月付7,245 元之還款方案。
    惟觀聲請人所負之債務及上開償債之能力，元大銀行所提條
    件顯未過苛，足見元大銀行並非未讓步以求努力達成協商，
    而係聲請人未能協力促使協商成立，實難認聲請人已本於誠
    信為基礎，踐行前置協商程序。
五、綜上所述，如以聲請人每月所得26,000元為準，衡諸國民生
    活經驗法則，應足供其支應日常基本生活所需，及參酌聲請
    人之資力及扶養權利人之實際需要而照護其家人並償還債務
    ，況聲請人正值壯年，應無不能清償或有不能清償之虞。又
    聲請人未能本於誠信為基礎，形成債務清理之共識，踐行前
    置協商程序，已如前述，自亦難認已盡最大之協力義務，堪
    認無重新調整債權債務關係之必要。況為償還債務，債務人
    必須經歷履行期間較不寬裕之經濟生活，惟此乃債務人於負
    擔債務時即得預見，是以應依誠實信用原則，於有履行可能
    性時，誠實忍耐，勤勉償還債務。聲請人聲請清算既不符合
    首揭法條所規定之要件，且上開欠缺復無從補正，自應駁回
    其聲請，爰裁定如主文。
中    華    民    國    98    年    4     月    17    日
                        民事庭法  官  陳威宏
上為正本係照原本作成。
如不服本裁定，應於裁定送達後10日內，以書狀向本院提出抗告
，並繳納抗告費新臺幣1千元。
中    華    民    國    98    年    4     月    21    日
                              書記官  魏慧夷


司法院資訊處製作；財團法人民間司法改革基金會備份。
